【裁判字號】    98,易,2824
【裁判日期】    980930
【裁判案由】    詐欺等
【裁判全文】
臺灣臺中地方法院刑事判決              98年度易字第2824號
公 訴 人  臺灣臺中地方法院檢察署檢察官
被    告  甲○○
                  另案在臺灣宜蘭看守所羈押中
上列被告因偽造文書等案件，經檢察官提起公訴（98年度偵字第
15964號），本院合議庭裁定由受命法官獨任進行簡式審判程序
，判決如下：
    主    文
甲○○共同行使偽造公文書，足以生損害於公眾及他人，累犯，
處有期徒刑壹年拾月。未扣案如附表一所示偽造之公文書捌張、
如附表一編號3、4所示偽造公印章壹枚及附表一編號7、8所示偽
造印章壹枚，均沒收；扣案如附表一編號3、4所示偽造之公印文
各壹枚及附表一編號7、8所示偽造印文各壹枚，均沒收。
    犯罪事實及理由
一、甲○○曾因詐欺案件，經臺灣板橋地方法院判處有期徒刑4
    月確定，嗣經減刑為2月，並於民國97年8月19日執行完畢。
    詎其仍不知悔改，復自97年11月間某日起，加入姓名年籍不
    詳，綽號「小陳」、「光頭」等男子等人所組成之詐騙集團
    ，共同基於意圖為自己不法所有之詐欺取財、冒充公務員行
    使其職權及行使偽造公文書之犯意聯絡，共組電話詐騙集團
    ，假冒新竹市警察局、臺灣臺北地方法院檢察署檢察官之名
    義行使職權，撥打電話對民眾進行詐騙，且由該集團內某不
    詳姓名已成年之成員，在某不詳時間、地點，冒用「臺北地
    方法院檢察署」（下稱台北地檢署）之名義，利用姓名、年
    籍不詳已成年之不知情刻印業者，先偽刻（未扣案）如附表
    一編號3、4所示之公印壹枚及如附表一編號7、8所示之印章
    壹枚（未扣案），再蓋用各該印文以偽造如附表一所示之「
    臺北地方法院地檢署監管科」之公文書，向民眾提示而行使
    主張之方式，使民眾信以為真，因此陷於錯誤而依指示交付
    現金受騙。該集團成員遂利用事先由不詳管道所得知之資料
    （包括受詐騙對象之姓名、國民身分證字號及聯絡電話），
    於98年3月6日晚間8時許，先由該詐騙集團之不詳成員，撥
    打電話給乙○○，並假冒新竹市警察局及臺北地檢署檢察官
    之名義，向乙○○詐稱其帳號遭盜用，現被列為詐欺被告遭
    檢察官偵辦，須先繳納保釋金等語，致乙○○陷於錯誤，並
    由該集團內不詳成年成員，在不詳地點，冒用台北地方法院
    地檢署檢管科之名義，蓋用偽刻如附表一編號3、4所示之公
    印文各一枚及如附表編號7、8所示之印文各一枚，製作如附
    表一所示內容為乙○○應受監管之金額之公文書後，再由「
    小陳」聯絡甲○○至指定之便利商店收受傳真偽造如附表一
    所示之公文書【故該綽號「小陳」者手中仍留存有如附表一
    所示供傳真用之偽造公文書原件，而甲○○所持用交付予乙
    ○○收執者，則係如同影印之傳真偽造公文書（以下稱：傳
    真版）】，甲○○收受後即與綽號「光頭」之成年男子等人
    接續於附表二所示之時、地冒充臺北地檢署公務員身分，向
    乙○○行使職權，並接續將如附表一上開偽造之公文書（係
    傳真版）交付乙○○而行使之，致乙○○信以為真係臺北地
    檢署公務員執行職務，而接續交付如附表所示之金額予「光
    頭」等人，並足生損害於臺北地檢署執行職務之公信性、業
    務管理之正確性及乙○○之權益。甲○○則於每次詐騙成功
    後，可獲得5、6千元之報酬。嗣經乙○○報警處理，為警在
    附表一所示之公文書（係傳真版）上，採得甲○○之指紋，
    而查獲上情。並扣得如附表一所示之公文書（係傳真版）8
    紙。
二、前揭犯罪事實，業據被告甲○○坦承不諱，核與證人即被害
    人乙○○於警詢之證述相符，並有內政部警政署刑事警察局
    中華民國98年4月20日刑紋字第0980045204號鑑驗書、郵局
    客戶歷史交易清單、中國信託商業銀行帳戶歷史交易查詢、
    國泰世華銀行存摺存款交易查詢各1份在卷可憑，此外，復
    有扣案附表一所示偽造之公文書（係傳真版），足認被告之
    自白與事實相符，其犯行洵堪認定。
三、按刑法上所稱之公印，係指表示公署或公務員資格之印信而
    言，否則如僅足為該機關內一部分之識別，不足以表示公署
    或公務員之資格者，不得謂之公印，即為普通印章（最高法
    院69年度台上字第1676號判例意旨參照），本件偽造如附表
    編號3、4所示印章1枚，依前揭規定，自屬偽造公印章。至
    如附表一編號7、8所示之偽造印章1枚，並非表示公務機關
    或機關長官資格及其職務之印信，自難以公印論，然仍具有
    普通印章之性質，如無權者加以偽造仍屬偽造印章之行為。
四、次按刑法偽造印文罪，其偽造印文之方法並無限制，亦不以
    所偽造之印文與原印文有所差異為必要；無製作權之人，如
    就他人之印文以照相、影印或描摹套繪之方法，複擬另一與
    原印文相同或類似之印文使用，因屬虛偽製作，使人誤信為
    真正之印文，即屬偽造印文（最高法院95年度台上字第1022
    號判決意旨參見）。又按文書之影印本或複印本，與抄寫或
    打字者不同，實係原本內容之重複顯現，且其形式、外觀、
    即一筆一劃，亦毫無差異，於吾人社會生活上自可取代原本
    ，被認為具有與原本相同之社會機能與信用性（憑信性），
    故在一般情形下皆可適用，而視其為原本制作人直接表示意
    思之內容，成為原本制作人所作成之文書，自非不得為偽造
    文書罪之客體（最高法院91年度台上字第7543號判決意旨參
    照），是本件先由該集團內某不詳姓名已成年之成員，在某
    不詳時間、地點，冒用臺北地檢署監管科之名義，偽造完成
    如附表一所示之公文書8紙（指原件）後，再由該詐騙集團
    已成年綽號「小陳」者傳真至便利商店予甲○○收受，則綽
    號「小陳」者手中仍留存有8紙供傳真用之偽造公文書原件
    ，而被告甲○○所持用交付予乙○○收執之如附件一所示之
    公文書，則係如同影印之傳真偽造公文書（即傳真版），惟
    依上開所述，該傳真版之偽造公文書8紙，同亦應論以偽造
    公文書罪。
五、按所謂文書，乃以文字或符號為一定之意思表示，具有存續
    性，以為法律上或社會生活上重要事項之證明者而言，故不
    論係影本或原本，若有上述文書之性質，均屬文書之範疇。
    次按刑法上所稱之公文書，係指公務員職務上製作之文書。
    若由形式上觀察文書之製作人為公務員且文書之內容係就公
    務員職務上之事項所製作，即使該偽造之公文書上所載製作
    名義機關不存在或該文書所載之內容並非該管公務員職務上
    所管轄，惟社會上一般人無法辨識而仍有誤信其為真正之危
    險時，仍難謂其非公文書。而刑法上所稱之公印或公印文，
    係專指表示公署或公務員資格而言，即俗稱大印與小官印及
    其印文（最高法院22年上字第1904號及69年臺上字第693號
    判例意旨參照），又公印文之形式凡符合印信條例規定之要
    件而製頒，無論為印、關防、職章、圖記，如足以表示其為
    公務主體之同一性者，均屬之（最高法院89年度臺上字第31
    55號判決意旨參照）。查本件偽造之「臺北地方法院地檢署
    監管科」文書及「臺北地檢署監管科收據」（如附表一所示
    ），係冒用公署名義所為之文書，縱其中該文書之製作名義
    機關「監管科」係屬虛構，惟依上揭說明仍屬公文書。又如
    附表編號3、4所示公印文，依其印文內容，係表公務機關之
    印信，自屬公印文。至如附表一編號7、8所示之印文，並非
    表示公務機關或機關長官資格及其職務之印信，自難以公印
    論，惟仍應論以普通印文。是核被告甲○○所為，係犯刑法
    第216條、第211條之行使偽造公文書罪、同法第158條第1項
    之冒充公務員行使職權罪及同法第339條第1項之詐欺取財罪
    。被告與綽號「小陳」、「光頭」者之成年男子及其他詐欺
    集團已成年之成員間，就前開犯行均有犯意聯絡及行為分擔
    ，均為共同正犯。該集團內某不詳姓名已成年之成員，在某
    不詳時間、地點，冒用臺北地檢署監管科之名義，利用姓名
    、年籍不詳已成年之不知情刻印業者，偽刻（未扣案）如附
    表一編號3、4所示之公印壹枚及附表一編號7、8所示之印章
    1枚，為間接正犯。又該詐欺集團內不詳成員持偽造如表一
    編號3、4所示偽造之公印1枚及附表一編號7、8所示偽造印
    章1枚，並蓋用於偽造如附表一編號3、4、7、8所示之公文
    書4紙上，均係偽造公文書之部分行為，而偽造公文書2紙之
    低度行為，為行使之高度行為所吸收，均不另論罪。又按基
    於一個犯罪決意，實施數犯罪構成要件之行為，彼此實施行
    為完全、大部分或局部同一，得評價為一個犯罪行為論以想
    像競合犯，被告行使偽造公文書及冒充公務員行使職權，均
    係對乙○○從事施行詐術之詐欺取財犯行之一部，且於行使
    偽造公文書之時，即同時著手於冒充公務員行使職權罪構成
    要件之實行，是以被告所犯之行使偽造公文書、冒充公務員
    行使職權及詐欺取財三罪之間，應具有犯罪時間上之重疊關
    係，而可評價為一行為觸犯數個相異之罪名，為想像競合犯
    ，應從較重之行使偽造公文書罪論處。又被告與綽號「小陳
    」、「光頭」者之成年男子及其他詐欺集團已成年之成員先
    後於附表二所示之時間向被害人乙○○為上開收取款項之行
    為，實係基於單一之犯意，利用同一機會而接續實施，在時
    間及空間上有其連貫性，客觀上難以分割，自應論以接續犯
    。又被告有前揭刑案執行完畢之情形，此有臺灣臺中地方法
    院檢察署刑案資料查註紀錄表、臺灣高等法院被告全國前案
    紀錄表各1份在卷可按，其受有期徒刑之執行完畢後，5年內
    故意再犯本案有期徒刑以上之罪，為累犯，應依刑法第47條
    第1項規定加重其刑。爰審酌被告正值青年，竟不循正途賺
    取所需，卻利用一般民眾欠缺法律專業知識、對於行政及檢
    察機關案件進行流程不熟悉，暨民眾對於公務人員執行職務
    公信力之信賴感，以非法方法圖謀不法所得，嚴重破壞國家
    公權力機關之威信，雖被害人僅有一人，然詐騙金額高達53
    2萬元，造成被害人乙○○損失甚鉅，犯罪程度非輕，然衡
    酌被告於共同犯罪中所扮演之角色，犯罪後對於上揭犯罪事
    實業已坦白承認，非全無悔意等一切情狀，量處如主文所示
    之刑，以資懲儆。
四、被告用以詐欺取財之偽造、變造等書類，既已交付於被害人
    收受，則該物非屬被告所有，除偽造書類上偽造之印文、署
    押，應依刑法第219條予以沒收外，依同法第38條第3項之規
    定，即不得再對各該書類諭知沒收（最高法院43年臺上字第
    747號判例意旨參照）。本件偽造如附表一所示之公文書（
    指傳真版）8紙，業已交付被害人乙○○收受，自非屬被告
    或共犯所有之物，無從逕予諭知沒收，然該如附表一編號3
    、4所示偽造公文書（指傳真版）2紙上偽造之公印文各1枚
    （共計2枚）及附表一編號7、8所示偽造公文書（指傳真版
    ）所示偽造印文各1枚（共計2枚），不問屬於犯人與否，仍
    應依刑法第219條之規定諭知沒收之。又如附表一編號3、4
    所示偽造之公印1枚（未扣案）及附表一編號7、8所示偽造
    印章1枚（未扣案），與未扣案如附表一所示偽造之公文書8
    張（即原件），均為詐騙集團所有，且係供被告為前揭犯罪
    所使用之物，雖均未扣案，然均查無其他積極證據足以證明
    業均已滅失，仍應分別依刑法第38條第1項第2款【指未扣案
    如附表一所示之偽造公文書8張（即原件），因係原件整份
    諭知沒收，故其上所蓋用之公印文共計2枚及印文共計2枚，
    即無庸另為沒收之諭知】；及刑法第219條（指公印1枚及印
    章1枚）之規定諭知沒收之。
據上論斷，應依刑事訴訟法第273條之1第1項、第299條第1項前
段，刑法第28條、第216條、第211條、第158條第1項、第339 條
第1項、第55條、第219條、第38條第1項第2款，刑法施行法第1
條之1，判決如主文。
中    華    民    國    98    年    9     月    30    日
                        刑事第15庭  法  官  郭書豪
以上正本證明與原本無異。
如不服本判決應於收受判決後10日內向本院提出上訴書狀，並應
敘述具體理由；其未敘述上訴理由者，應於上訴期間屆滿後20日
內向本院補提理由書（均須按他造當事人之人數附繕本）「切勿
逕送上級法院」。
                                    書記官  陳美虹
中    華    民    國    98    年    9     月    30    日
附錄論罪科刑法條
中華民國刑法第158條
（僭行公務員職權罪）
冒充公務員而行使其職權者，處 3 年以下有期徒刑、拘役或 5
百元以下罰金。
冒充外國公務員而行使其職權者，亦同。
中華民國刑法第211條
（偽造變造公文書罪）
偽造、變造公文書，足以生損害於公眾或他人者，處 1 年以上 7
年以下有期徒刑。
中華民國刑法第216條
（行使偽造變造或登載不實之文書罪）
行使第 210 條至第 215 條之文書者，依偽造、變造文書或登載
不實事項或使登載不實事項之規定處斷。
附表一
┌──┬────────────────────┬──────┐
│編號│          偽造之公文書                  │偽造公印之公│
│    │                                        │印文或普通印│
│    │                                        │文          │
├──┼────────────────────┼──────┤
│ 1  │臺北地方法院地檢署監管科97年度存字第266 │無          │
│    │號（內容為乙○○應受監管新臺幣42萬元）  │            │
├──┼────────────────────┼──────┤
│ 2  │臺北地檢署監管科收據（內容為收到乙○○受│無          │
│    │監管之新臺幣42萬元）                    │            │
├──┼────────────────────┼──────┤
│ 3  │臺北地方法院地檢署監管科97年度存字第266 │「臺灣台北地│
│    │號（內容為乙○○應受監管新臺幣80萬元）  │方法院檢察署│
│    │                                        │印」公印文一│
│    │                                        │枚          │
├──┼────────────────────┼──────┤
│ 4  │臺北地檢署監管科收據（內容為收到乙○○受│「臺灣台北地│
│    │監管之新臺幣80萬元）                    │方法院檢察署│
│    │                                        │印」公印文一│
│    │                                        │枚          │
├──┼────────────────────┼──────┤
│ 5  │臺北地方法院地檢署監管科97年度存字第266 │無          │
│    │號（內容為乙○○應受監管新臺幣360萬元） │            │
├──┼────────────────────┼──────┤
│ 6  │臺北地檢署監管科收據（內容為收到乙○○受│無          │
│    │監管之新臺幣360萬元）                   │            │
├──┼────────────────────┼──────┤
│ 7  │臺北地方法院地檢署監管科97年度存字第266 │「臺灣台北外│
│    │號（內容為乙○○應受監管新臺幣100萬元） │商國際開發股│
│    │                                        │份有限公司台│
│    │                                        │北分部」印文│
│    │                                        │一枚        │
├──┼────────────────────┼──────┤
│ 8  │臺北地檢署監管科收據（內容為收到乙○○受│「臺灣台北外│
│    │監管之新臺幣100萬元）                   │商國際開發股│
│    │                                        │份有限公司台│
│    │                                        │北分部」印文│
│    │                                        │一枚        │
└──┴────────────────────┴──────┘
附表二：
┌──┬───┬────────┬─────────┬────┐
│編號│被害人│騙後交付金錢時間│被騙後交付金錢地點│被騙金額│
├──┼───┼────────┼─────────┼────┤
│一、│乙○○│98年3月9日14時  │臺中市豐原市圓環東│42萬元  │
│    │      │                │路483巷10號       │        │
├──┼───┼────────┼─────────┼────┤
│二、│乙○○│98年3月11日16時 │臺中市○○路○段合│80萬    │
│    │      │                │作金庫銀行旁停車場│        │
├──┼───┼────────┼─────────┼────┤
│三、│乙○○│98年3月13日16時 │臺中市○○路國泰世│110萬   │
│    │      │                │華銀行對面小學旁  │        │
├──┼───┼────────┼─────────┼────┤
│四、│乙○○│98年3月18日13時 │臺中縣豐原市○○路│300萬   │
│    │      │                │上某麥當勞旁      │        │
└──┴───┴────────┴─────────┴────┘


司法院資訊處製作；財團法人民間司法改革基金會備份。
